臺灣高等法院臺南分院刑事判決　　　　　　 九十一年度上易字第七二九號　　Ｃ
　　　上　訴　人　臺灣嘉義地方法院檢察署檢察官
　　　被　　　告　丙　○　○
　　　被　　　告　甲　○　○
右上訴人因被告詐欺案件，不服臺灣嘉義地方法院九十年度易字第八六一號中華九十
一年五月七日第一審判決（起訴案號：臺灣嘉義地方法院檢察署九十年度偵字第四五
六八號），提起上訴，本院判決如左：
      主      文
原判決撤銷。
丙○○、甲○○共同連續意圖為自己不法之所有，以詐術使人將本人之物交付，各處
有期徒刑肆月，如易科罰金，以佰元折算壹日。
      事      實
一、被告丙○○與甲○○為夫妻關係，兩人明知甲○○之母李朱水治並無新臺幣（下
    同）一百萬元之定期存款，或有任何贈予之意，且其等所營事業遭人倒債而陷於
    無償債能力，竟共同意圖為自己不法所有之概括犯意，先於民國八十九年二月二
    十一日，由丙○○持用甲○○簽發之如附表所示編號一支票，在嘉義市○○路○
    段三五０巷十六弄二十八號二樓之一即陳美玲住處內，向陳美玲、鄭慶輝夫婦佯
    稱甲○○之母李朱水治將贈予八十九年四月二十五日屆期之一百萬元定期存款，
    謊為資力之擔保，以此詐術透過陳美玲、鄭慶輝夫婦向乙○○借款三十萬元供為
    週轉之需，使乙○○誤信為真而陷於錯誤，如數交付。嗣丙○○、甲○○兩人，
    以同一詐術方式，分於同年三月十六日、二十三日、四月十二日及十七日，持如
    附表所示編號二至五之支票，透過陳美玲、鄭慶輝向乙○○詐得同額之款項。嗣
    發票日期屆至，均因存款不足而未獲兌現，復未償債，乙○○始知受騙。
二、案經乙○○訴由台灣嘉義地方法院檢察署檢察官偵查起訴。
      理      由
一、訊據被告丙○○與甲○○堅決否認上開犯行，辯稱李朱水治之存款情形僅聊天提
    及，並未以之作借款之擔保，係因八十八年底及八十九年初遭下游客戶倒債，致
    經營週轉需要而向乙○○借款，未能如期還款係因遭倒債後，經濟不景氣週轉不
    靈等語。
二、查（一）借款人係乙○○部分：證人鄭慶輝稱：「（問你當初向乙○○無錢是怎
    麼講的？）我有聲明借錢的是甲○○夫婦，乙○○有同意，後來甲○○的票都由
    我代收，乙○○交代我說，他現在忙，要我代收，等領到錢再給他。」「（問：
    甲○○拿票向你調現，知不知道對方是乙○○？）知道，因為我有將對方是乙○○告訴被告，且被告等也問對方是幾歲人，作何事．」 (見發查卷第三九、四十
    頁），且被告曾與乙○○簽訂協議書，承諾償還本件之債務一百三十六萬元，有
    承諾書附發查卷第四六頁可稽，雖鄭慶輝曾以自己名義，對被告丙○○向台灣嘉
    義地方法院申請核發支付命令，惟鄭慶輝既曾為乙○○代收票據，其申請支付命
    令應係與代收票據之行為同一性質，且乙○○稱：「支付命令是我叫鄭慶輝用他
    名義提出，我認為他幫我介紹這件借款，應該負起責任，如果被告照協議書履行
    ，支付命令那邊不會繼續執行。」 (見原審卷第四五頁），故被告詐欺之被害人
    應為乙○○，被告等辯稱乙○○非被害人，無權告訴一詞，應無可採。
（二）被告等施詐部分：被告丙○○對收到借款及簽發甲○○名義之支票交付鄭慶輝
      ，屆期伊所交付之支票退票等情，坦白承認，被告丙○○於八十九年十一月十
      三日，於偵查中稱：「（問：你有無向鄭慶輝夫婦說你婆婆有一張定存於八十
      九年四月二十五日到期，到時可還錢？）有」、「（問：是否真有這定期單？
      ）有」，（見發查卷第三九頁）。證人朱水治稱：「（問：你有無於八十九年
      二月間告訴你媳婦有一百萬的定存於四月二十五日到期？）沒有這樣講，實際
      上也沒有一百萬元的定存。」 (見發查卷第九五頁反面），被告丙○○又改稱
      ：「因為我婆婆以前是公務員，我們都認為他應該有錢」（見發查卷第九六頁
      ）云云，可見被告丙○○確實對鄭慶輝夫婦稱其婆婆有一百萬元之定存單，八
      十九年四月二十五日到期後，要給被告等，致鄭慶輝等認被告等有償債能力，
      而陷於錯誤，介紹乙○○借款予被告等，被告甲○○提供支票，與被告丙○○
      共同向乙○○借款，其二人間有犯意聯絡及行為分擔甚明，被告等辯稱只是言
      談間聊到甲○○之母有定存，非以該定存作還款之擔保等語，為不可採。
（三）被告等雖辯稱因八十八年底及八十九年初遭下游客戶倒債，致經營週轉需要而
      向乙○○借款，未能如期還款係因遭倒債後，經濟不景氣週轉不靈等語。按刑
      法詐欺取財罪之成立，係以行為人意圖為自己或第三人不法所有，以詐術使人
      將本人或第三人之物交付為要件，行為人於施用詐術之時，其對第三人之交易
      往來情形如何，僅為經濟條件之參考，究不能據為其有無不法意圖之惟一論據
      。查本案被告丙○○於偵查中自承伊等於八十八年底及八十九年初，因遭人倒
      債而經營困難（見偵查卷第十九頁反面），又被告甲○○於原審庭訊中復稱於
      八十八年底，遭人倒帳二百多萬元，所以在八十九年初，經濟狀況週轉困難等
      語（見原審卷第五六頁），均就其等彼時之經濟狀況供述甚明。則被告於借款
      及交付票據之初，既已明知將因無法償債，而有退票之虞，又與被害人鄭慶輝
      夫婦金錢往來十餘年，原循往例開票即可，竟佯以定存單一事取信被害人，顯
      見被告彼時資力不足，已為被害人所戒慎，其借貸本應為被害人所拒，惟因被
      告預定存單可資清償云云，遂使被害人誤信為真，陷於錯誤為金錢之交付，其
      等涉有詐欺取財犯行，應屬至明。被告甲○○雖於八十八年底被人倒帳，但其
      支票存款帳戶於八十九年二月、三月、四月中旬間，雖仍有總額共二、三百萬
      元之支票往來交易，有支票存款對帳單附發查卷第一○五頁可憑，被告甲○○
      稱該款項係於收取下游廠商之帳款後，清償其他票款之用（見原審卷第五七頁
      ），而甲○○上開帳戶於八十九年五月間，另有存入現金一萬九千七百八十六
      元及十六萬五千元，供票據交換之用，故八十九年五月二日及同年月三日他人
      提示之甲○○票據未遭退票，但告訴人乙○○於八十九年四月二十六日提示三
      紙支票均退票，可見被告任一清償作為，均係對第三人為之，無一使被害人受
      惠，是其等縱於交付被害人支票後，仍與第三人有支票往來，亦無解於被告於
      取得金錢之時，已涉有施用詐術之事實，況被告等既於被害人提示退票後，仍
      有取得貨款，竟故為漏除被害人債權，其不法意圖亦甚彰明，被告等犯行洵堪
      認定。
三、核被告等所為，係犯刑法第三百三十九條第一項詐欺取財罪，核被告所為五次詐
    欺行為，時間緊接，所犯罪名相同，顯係出於概括之犯意為之，為連續犯，爰依
    刑法第五十六條之規定以一罪論，並加重其刑。被告間有犯意之聯絡，行為之分
    擔，均為共同正犯。
四、又行為後法律有變更者，適用裁判時之法律，刑法第二條第一項前段定有明文。
    而九十年一月四日修正，同年月十日經總統公布施行之刑法第四十一條規定：「
    犯最重本刑為五年以下有期徒刑之罪，而受六月以下有期徒刑或拘役之宣告，因
    身體、教育、職業或家庭之關係或因其他正當事由，執行顯有困難者，得以一元
    以上三元以下折算一日，易科罰金。但確因不執行所宣告之刑，難收矯正之效或
    難以維持法秩序者，不在此限。」、「併合處罰之數罪，均有前項情形，其應執
    行之刑逾六月者，亦同」；又前述易科罰金之折算標準，業據罰金罰鍰提高標準
    條例第二條前段規定，就其原定數額提高為一百倍折算一日，因而所處之刑應諭
    知易科罰金之折算標準，以資適法。
五、原審不察，遽予無罪之諭知，自有未洽，檢察官上訴意旨，亦執此指摘原判決不
    當，為有理由，自應予撤銷改判，爰審酌被告等為借款而編造謊言，借款後未予
    清償，事後已與被害人簽訂協議書，予以分期清償，所得金額尚非鉅大等情狀，
    各量處有期徒刑四月，並均諭知易科罰金折算標準，以資懲儆。
據上論結，應依刑事訴訟法第三百六十九條第一項前段、第三百六十四條、第二百九
十九條第一項前段、刑法第二條第一項、第三百三十九條第一項，第五十六條、第二
十八條、修正後第四十一條第一項、罰金罰鍰提高標準條例第一條、第二條判決如主
文。
本案經檢察官邱克斌到庭執行職務。
中    華    民    國      九十一      年      九      月      四        日
                                  臺灣高等法院臺南分院刑事第四庭
                                      審判長法官  陳    義    仲
                                            法官  林    永    茂
                                            法官  楊    子    莊
右正本證明與原本無異。
不得上訴。
                                      法院書記官  王    全    龍
中    華    民    國      九十一      年      九      月      六        日
附錄法條:
刑法第三百三十九條：
意圖為自己或第三人不法之所有，以詐術使人將本人或第三人之物交付者，處五年以
下有期徒刑、拘役或科或併科一千元以下罰金。
以前項方法得財產上不法之利益或使第三人得之者，亦同。
前二項之未遂犯罰之。
